【裁判字號】    92,簡,432
【裁判日期】    920924
【裁判案由】    綜合所得稅
【裁判全文】
臺北高等行政法院簡易判決                          九十二年度簡字第四三二號
    原      告  甲○○
    被      告  財政部臺北市國稅局
    代  表  人  張盛和（局長）
右當事人間因綜合所得稅事件，原告不服財政部中華民國九十二年五月六日台財訴字
第○九二一三○○二五二號訴願決定，提起行政訴訟。本院判決如左：
    主  文
原告之訴駁回。
訴訟費用由原告負擔。
    事  實
壹、事實概要：
  一、原告及其配偶韋錦紅未依所得稅法第七十一條規定辦理民國（下同）八十九年
      度綜合所得稅結算申報，案經被告查得原告及其配偶有執行業務所得新臺幣（
      下同）七一三、六○○元，營利及利息所得一二、九○九元，合計七二六、五
      ○九元，已超過當年度規定之免稅額、標準扣除額之合計數，原告依法負有申
      報、繳納綜合所得稅之義務。
  二、被告乃依據查得之資料核定其綜合所得七二六、五○九元，淨額為四二五、九
      八一元，除發單補徵核有應補稅額二九、一三二元外，另以原告未依限辦理所
      得稅結算申報，乃依所得稅第一百十條第二項規定，按其補徵稅額二九、一三
      二元之類別分別處一倍及○‧四倍之罰鍰計二八、八○○元。
      【計算式如下：29,132 X (713,600 X 1 + 12,909 X 0.4) ÷726,509=28,821
      （計至百元為止）】
  三、原告對被告原核定其販售公益彩券之執行業務所得及罰鍰不服，主張其本人並
      無如此高之所得；又其漏報系爭所得，係因臺灣銀行未開立扣繳憑單，其不知
      如何申報所致，直到接獲被告之繳款書後，始知有系爭執行業務所得，並非故
      意漏報，請免予處罰等情，申經復查結果，未獲變更，原告仍未甘服，遂就罰
      鍰部分向財政部提起訴願，亦遭決定駁回，乃提起本件行政訴訟。
貳、兩造訴訟上之聲明：
  一、原告部分：
    Ａ、求為判決撤銷原處分及訴願決定。
    Ｂ、如未能准許撤銷原處分及訴願決定，請求酌情減少罰鍰金額，並准予分期付
        款。
  二、被告部分：
      求為判決駁回原告之訴。
參、兩造之爭點：
  一、原告部分：
    Ａ、臺灣銀行當時內部傳出免報稅之傳言，及彩券商也如此認為，因此至今許多
        券商受罰。
    Ｂ、另外臺灣銀行也未寄發扣繳憑單，乃致殘障業者受不白之冤，而財政部卻重
        罰殘障業者一倍之罰金，事有不服，應查明真相，給予殘障業者一個公道。
  二、被告部分：
    Ａ、按「納稅義務人應於每年二月二十日至三月底止，填具結算申報書，向該管
        稽徵機關，申報其上一年度內構成綜合所得總額或營利事業收入總額之項目
        及數額，以及有關減免、扣除之事實，並應依其全年應納稅額減除暫繳稅額
        、尚未抵繳之扣繳稅額及可扣抵稅額，計算其應納之結算稅額，於申報前自
        行繳納。．．．」、「納稅義務人未依本法規定自行辦理結算申報，而經稽
        徵機關調查，發現有依本法規定課稅之所得額者，除依法核定補徵應納稅額
        外，應照補徵稅額，處三倍以下之罰鍰。」為行為時所得稅法第七十一條第
        一項及第一百十條第二項所明定。復按「．．．但應受行政罰之行為，僅須
        違反禁止規定或作為義務，而不以發生損害或危險為其要件者，推定為有過
        失，於行為人不能舉證證明自己無過失時，即應受處罰。．．．」司法院大
        法官釋字第二七五號解釋可資參照。
    Ｂ、本件原告及其配偶八十九年度有營利、執行業務、利息等所得計七二六、五
        ○九元，已超過當年度規定之免稅額、標準扣除額之合計數，未依所得稅法
        第七十一條規定辦理綜合所得稅結算申報，核有應補稅額二九、一三二元，
        被告原核定遂依首揭規定按應補稅額二九、一三二元處以罰鍰二八、八○○
        元【計算式：29,132×（713,600×1＋12,909×0.4）/726,509=28,821（計
        至百元為止）】。
    Ｃ、本件原告主張，漏報系爭所得，係因臺灣銀行未開立扣繳憑單，其不知如何
        申報所致，直至接到被告稅單才知有系爭執行業務所得，並非故意漏報，本
        稅並已繳清，請免處罰云云。查原告既有該項所得，即應依所得稅法第七十
        一條規定辦理申報，非待稽徵機關通知或收到扣繳憑單始負申報責任，尚不
        能以不知情而免其申報義務，是其既有該項所得而漏未申報，縱非故意，仍
        難卸免其過失漏報之責任，參諸前揭司法院大法官解釋及稅法規定，自仍應
        受罰。原告主張，核無足採，原處罰鍰並無違誤。
    理  由
一、程序方面：
  Ａ、本案原告未依法申報八十九年度綜合所得稅，而經被告機關查獲，除核定原告
      應補繳之本稅二九、一三二元外，並依法裁處二八、八○○元之罰鍰，而原告
      僅對罰鍰部分提起行政爭訟，是其爭訟金額在十萬元以下。
  Ｂ、又司法院曾於九十年間以（九十）院台廳行一字第二五七四六號令，依行政訴
      訟法第二百二十九條第二項之規定，將行政訴訟法第二百二十九條第一項之簡
      易案件金額（價額）自三萬元，提高為十萬元。故本案應認合於行政訴訟法第
      二百二十九條第一項第一款「關於稅捐課徵事件涉訟，所核課之稅額在新臺幣
      十萬元以下（原為三萬元，現提高為十萬元）而涉者」（包括違章課罰之稅務
      案件），應依簡易訴訟程序進行之，爰先此明之。
二、實體方面：
  Ａ、本案原告因未依法申報其八十九年度之個人綜合所得稅時，事後經被告機關查
      得上情，乃核定其及配偶之執行業務所得、營利及利息所得並為補稅處分，則
      已符合所得稅法第一百十條第二項所定之裁罰構成要件（即「納稅義務人未依
      本法規定自行辦理結算申報，而經稽徵機關調查，發現有依本法規定課稅之所
      得額者」），稅捐稽徵機關自應依該條項所定之法律效果，除依法核定補徵應
      納稅額外，並應照補徵稅額，處三倍以下之罰鍰。
  Ｂ、現原告請求免罰，其主要之理由，無非是認為：「其因臺灣銀行內部傳出彩券
      商免報稅之消息，且臺灣銀行未向原告寄發扣繳憑單，故對上開未依法申報之
      違章行為，在主觀上並無過失可言」，則本案之爭點即在「原告對本件未申報
      綜合所得稅之行為主觀上有無過失，應否負擔違章責任」而已。
  Ｃ、然基於以下之理由，本院認為原告對上開違章行為，主觀上有過失，爰說明如
      下：
    １、依司法院大法官釋字第二七五號解釋意旨所示：「人民違反法律上之義務而
        應受行政罰之行為，法律無特別規定時，雖不以出於故意為必要，仍須以過
        失為其責任條件。但應受行政罰之行為，僅須違反禁止規定或作為義務，而
        不以發生損害或危險為其要件者，推定為有過失，於行為人不能舉證證明自
        己無過失時，即應受處罰。．．．」。
    ２、本案之罰鍰，其法規範依據為行為時所得稅法第一百十條第二項，由該條項
        規定內容觀之，雖違章行為之構成要件是「未依本法規定自行辦理結算申報
        」，行為本質雖屬不作為（質言之，此屬「純正不作為」之違章類型，即行
        為人怠於履行法定之作為義務），然該不作為構成違章行為，須以納稅義務
        人「經稽徵機關調查，發現有依本法規定課稅之所得額者」為要件，顯然以
        發生漏稅結果為必要，故屬「結果違章」，因此並無上開解釋意旨後段「推
        定過失」原則之適用，被告機關必須證明原告對「未依法結算申報」之違章
        不作為主觀上有過失，方能對之加以處罰。
    ３、而所謂之「過失」，乃是對於客觀違章結果，在主觀上負有預見及防止之注
        意義務，在當時時空背景下，亦有履行上開預見及防止上開客觀違章結果發
        生之注意能力，卻因為疏忽，未履行上開注意義務，導致客觀違章結果之發
        生。
    ４、經查：
      １、原告經營公益彩券販售業務，全年度彩券販售金額達七一三、六○○元，
          即使就一般人社會生活經驗而言，如此高額之收入，扣除當年度規定之免
          稅額、標準扣除額必定仍有剩餘，而應透過所得稅結算申報履行國民納稅
          之法律義務，一般人遺忘履行此項義務之可能性甚低；即令真如原告所言
          原告曾自臺灣銀行內部知悉免納所得稅之消息，惟該消息（如原告所云）
          僅屬傳言，而不足以採信為真，原告竟以該傳言為據怠於履行其結算申報
          之作為義務，亦屬「應注意並能注意而不注意」之過失，應負擔過失責任
          。
      ２、原告雖辯稱：「未收到臺灣銀行所寄發之扣繳憑單」云云，然查原告尚有
          配偶同居一處，所言未收到扣繳憑單又屬單方之詞，事後很難加以查證；
          且原告既有該項所得，當應依所得稅法第七十一條規定辦理申報，非待稽
          徵機關通知或收到扣繳憑單始負申報責任，尚不能以不知情而免其申報義
          務。又按照大多數人所得稅結算申報之程序，固然係在申報前收集齊全各
          個所得給付者所開立之扣繳憑單後，再憑以計算、申報綜合所得稅之應納
          稅額，但此項結算申報程序中慣行之事實，並不得用以減低或免除納稅義
          務人履行申報義務之注意能力，換言之，納稅義務人如未接獲扣繳憑單，
          尚應主動詢問所得給付者，始可謂注意義務之履行。職是之故，臺灣銀行
          縱使確實未寄發原告該年度之扣繳憑單，原告亦不得據以主張解免此部分
          所得之申報結算義務（況且原告並非漏未申報該筆所得，而係根本未申報
          該年度綜合所得稅），原告以此主張其主觀上不具過失，並非可採。
      ３、綜合以上各節客觀情事而為法律之評價，原告對上開違章漏稅結果，縱無
          故意，亦難謂無過失。
    Ｄ、最後，「稅務違章案件裁罰金額或倍數參考表」之訂定目的，係租稅主管機
        關為統一法令適用，及下級稽徵機關決定違章案件處罰金額時，有較具體之
        標準可供依循，並避免相同案件處罰數額因機關、承辦人員之不同而有高低
        差異，其法律性質屬於裁量性行政規則。因此倘該倍數參考表無裁量違法之
        情事，稽徵機關依據該標準所為之裁罰決定，應認為其屬於合法之裁量決定
        。而依「稅務違章案件裁罰金額或倍數參考表」之規定未辦理結算申報之所
        得包括已填報扣繳憑單與非屬已填報扣繳憑單之所得，分別應課處所漏稅額
        ○‧四倍及一倍之罰鍰，係就對國家租稅徵收之影響輕重區別罰鍰之額度，
        並未逾越法定裁量範圍，亦無裁量怠惰或裁量濫用之情形，應屬合法。
    Ｅ、從而被告機關以原告因過失而未履行所得稅結算申報之義務，並發生逃漏稅
        捐之結果，而依所得稅法第一百十條第二項之規定，按其補徵之漏稅額二九
        、一三二元之類別分別處一倍及○‧四倍之罰鍰計二八、八○○元計至百元
        為止）即屬有據，自屬合法。
三、綜上所述，本件原處分並無不合，訴願決定予以維持亦無違誤，原告訴請撤銷於
    法無據，應予駁回。
據上論結，原告之訴為無理由，爰依行政訴訟法第二百三十六條，行政訴訟法第九十
八條第三項前段，判決如主文。
中      華      民      國    九十二    年      九      月    二十四    日
                                  臺北高等行政法院  第五庭
                                                    法  官  帥嘉寶
右為正本係照原本作成。
本件以訴訟事件所涉及之法律見解具有原則性者為限，始得於本判決送達後二十日
內向本院提出上訴狀並表明上訴理由，如已於本判決宣示後送達前提起上訴者，應
於判決送達後二十日內補具上訴理由（均按他造人數附繕本），且經最高行政法院
許可後方得上訴。
中      華      民      國    九十二    年      九      月    二十四    日
                                                    書記官  李金釵


司法院資訊處製作；財團法人民間司法改革基金會備份。
